【裁判字號】    97,上易,1757
【裁判日期】    971007
【裁判案由】    恐嚇
【裁判全文】
臺灣高等法院刑事判決                97年度上易字第1757號
上  訴  人  臺灣板橋地方法院檢察署檢察官
被      告  丙○○
輔  佐  人  丁○○
被      告  乙○○
上列上訴人因被告等恐嚇取財案件，不服臺灣板橋地方法院九十
六年度易字第二九二０號，中華民國九十七年五月八日、九十七
年六月十九日第一審判決（起訴案號：臺灣板橋地方法院檢察署
九十六年度偵字第一二八一四號），提起上訴，本院判決如下：
    主  文
上訴駁回。
    理  由
一、公訴意旨略以：被告丙○○、乙○○均受僱於李俊憶所經營
    之人力派遣公司，平日均由李俊憶於當日工作完畢後發放工
    資，於民國九十六年六月二日，因告訴人甲○○所從事位於
    臺北縣永和市○○街八０號之耕莘醫院永和分院擴建工程需
    要粗工，由李俊憶以每日工資新臺幣（下同）二千五百元之
    代價派遣乙○○至前揭工地工作，丙○○當日則未前往工作
    ，嗣因乙○○在工地受傷而表示不想繼續工作，遭甲○○及
    在場員工譏笑，遂與丙○○於當日晚上七時十五分許，共同
    持由乙○○於永和福和橋市場中所購買非屬槍砲彈藥刀械管
    制條例列管之開山刀一把，前往上開工地內，要求甲○○交
    付五千元，致使甲○○心生畏懼，嗣經甲○○報警，於當日
    晚上八時三十分許，經員警在台北縣永和市○○街八十號前
    當場查獲被告丙○○與乙○○，並扣得開山刀一把，始未得
    逞，因認丙○○與乙○○共同涉有刑法第三百四十六條第三
    項、第一項之恐嚇取財未遂罪嫌。
二、按犯罪事實應依證據認定之，無證據不得認定犯罪事實；檢
    察官就被告犯罪事實，應負舉證責任，並指出證明之方法；
    又不能證明被告犯罪者，應諭知無罪之判決，刑事訴訟法第
    一百五十四條第二項、第一百六十一條第一項、第三百零一
    條第一項分別定有明文。次按犯罪事實之認定，應憑真實之
    證據，倘證據是否真實尚欠明確，自難以擬制推測之方法，
    為其判斷之基礎，最高法院著有五十三年臺上字第六五六號
    判例可循。且刑事訴訟上證明之資料，無論其為直接或間接
    證據，均須達於通常一般之人均不致有所懷疑，而得確信其
    為真實之程度，始得據為有罪之認定，若其關於被告是否犯
    罪之證明未能達此程度，而有合理懷疑之存在，致使無從形
    成有罪之確信，根據「罪證有疑，利於被告」之證據法則，
    即不得遽為不利被告之認定，亦有最高法院七十六年度臺上
    字第四九八六號判例可資參照。又按刑法第三百四十六條第
    一項恐嚇取財罪，係以意圖為自己或第三人不法所有為構成
    要件之一，若欠缺不法所有意圖，要無由成立該條之恐嚇取
    財罪。又刑法第三百四十六條恐嚇取財罪所謂恐嚇，係指以
    將來惡害之事通知他人，使其發生恐怖心之謂，舉凡以言詞
    、文字或舉動相恐嚇，將加惡害於他人之生命、身體、自由
    、名譽、財產者皆屬之，最高法院八十四年度臺上字第四五
    六六號、八十四年度臺上字第三二五七號判決意旨可參。是
    如並未涉及對被害人之生命、身體、自由、名譽、財產之事
    有欲加何種具體惡害之通知，縱行為人之舉止不當，仍與所
    謂「恐嚇」之情形有別，尚難以該條之罪或刑法第三百零五
    條之恐嚇危害安全罪相繩。
三、公訴人認為被告丙○○、乙○○共同涉有恐嚇取財未遂罪嫌
    ，無非係以：告訴人甲○○之指訴、被告二人之供述、證人
    李俊憶之證詞、扣案之開山刀一把為證。
四、訊據被告丙○○、乙○○，固均坦承其受僱於李俊憶所經營
    之人力派遣公司，曾於九十六年六月二日晚上七時十五分許
    ，共同持乙○○所有之開山刀一把前往前揭耕莘醫院永和分
    院工地，由乙○○向甲○○索取五千元等事實，惟均堅詞否
    認有恐嚇取財未遂之犯行。被告丙○○辯稱：當天係因為乙○○受傷，故乙○○請伊一起去工地拿打石機，開山刀是乙○○買的，伊與乙○○到工地時，因為機車置物箱要放安全
    帽，放不下開山刀，所以才拿到工地去，伊不知乙○○帶刀
    的意思，伊與甲○○間沒有工資糾紛，故當天未向甲○○索
    討工資，也沒有亮刀，甲○○到場後就把刀拿走，還說刀子
    很漂亮，並拿乙○○之電話要求李俊憶來工地，要求簽署工
    程違約承諾書，後來是李俊憶報警等語。被告乙○○則辯稱
    ：開山刀是伊九十六年六月二日上午買的，伊當天去耕莘醫
    院工地上班，因為工作受傷，無法拿機具，故請丙○○一起
    回去工地拿機器，開山刀是因為機車放不下，請丙○○幫伊
    帶上去，因為甲○○一直拖時間，未支付工資，所以伊與丙○○在那裡等甲○○，甲○○到場後，就直接把刀拿走，還
    說刀子很漂亮，伊與丙○○只是跟甲○○要工資五千元，但
    甲○○沒有理會，反而一直要求伊與丙○○付錢給他們賠償
    工地損失，還叫李俊憶簽署賠償保證書，伊並未恐嚇甲○○
    等語。
五、經查：
  (一)證人即告訴人甲○○於原審固證稱：伊透過人力仲介公司聘
    僱被告乙○○與丙○○，是打電話給人力仲介公司，其再派
    人過來，之前伊都是直接拿薪水給工人，薪水是每日結算，
    視當天工作內容給付，粗工是一天二千五百元，打牆壁是一
    天一千二百五十元，九十六年六月二日在工作結束時伊在電
    梯口要拿錢給被告，好像是五千元，他們說怎麼那麼少，伊
    就說本來就是那麼多錢，不久，其中一人就坐電梯拿刀上來
    ，他的意思是叫伊把錢算一算，伊問他們要多少錢，他們有
    講一個金額，應該有超過五千元，叫伊把錢拿出來，伊當天
    已將五千元交給被告丙○○與乙○○，因被告二人持開山刀
    來要錢，當時伊有感到害怕，後來李俊憶來到現場，由李俊
    憶報案，伊並未要求李俊憶賠償損失等語（原審卷第一一四
    至一二二頁），然於警詢中卻證稱：九十六年六月二日晚上
    七時許，伊在耕莘醫院一樓，接到伊向人力公司聘請之員工
    即乙○○與丙○○打的電話，表示他們老闆要錢，之後伊上
    去三樓樓梯口，發現丙○○及乙○○坐在電梯口，丙○○手
    拿一把開山刀，乙○○說錢呢，伊詢問多少錢，乙○○稱五
    千元，伊說怎麼那麼多，丙○○就說拿來就對了，伊就說錢
    是對你們老闆不是對你們，並把丙○○手上之開山刀搶過來
    ，然後把刀丟在旁邊，當時丙○○拿開山刀與乙○○一起向
    伊要錢，讓伊感到生命財產受到威脅，因此感到恐懼，伊不
    知丙○○與乙○○為何要向伊要五千元等語（偵查卷第二十
    至二四頁），對於案發當日被告向其索討金錢之過程、金額
    、名目及證人甲○○自己是否已付款等重要事項，前後所述
    顯然互歧，依前說明，其證詞已難逕採為不利於被告二人之
    認定。
  (二)又證人李俊憶於原審證稱：伊僱用乙○○及丙○○擔任搬運
    工、雜工，薪資平均一天約一千二百元，薪水是日結，先前
    甲○○叫了數天的工，都未欠款，九十六年六月二日當天，
    伊派四個工人過去，兩個在新店，兩個在耕莘醫院，新店兩
    個工人薪資為三千二百元，丙○○那天休假，乙○○和另一
    個工人過去耕莘醫院工地，乙○○當天受傷，只做了一個多
    小時，另一個工人做了半天，半日的薪水是一千二百五十元
    ，連同新店工人之工資，甲○○應給付工資共計五千元，通
    常甲○○都是當天按時給付，並直接拿給工人，工人再將差
    價拿給伊，九十六年六月二日事情發生後，對方用被告電話
    打給伊，說這兩個年輕人帶刀去工地，要伊過去處理，伊到
    現場後，看到乙○○與丙○○，但對方有好幾個人，甲○○
    說年輕人帶刀，是想要對他幹什麼，並問伊要如何處理，又
    說樓下耕莘醫院警衛看到被告帶刀進來就去通報，他們會被
    停工，並一直叫伊要簽一份文件負責賠償工地所有損失，伊
    當然不簽，伊認為被告二人帶刀，最好就是請警察來處理，
    後來伊報警，警察到場後，甲○○那邊的工人就指稱乙○○
    、丙○○是卡奴，是來恐嚇取財，甲○○並在警察面前說不
    然一人二萬元來處理，在警局製作筆錄時，甲○○還問伊要
    負責賠償，當時伊說起碼新店工人薪水三千二百元要給，但
    甲○○說發生這種事情，不願意給付，後來並未給付五千元
    工資，至於被告二人為何要帶刀去，伊就不曉得等語（原審
    卷第一０三至一０五頁、第一一八頁、第一一九頁），並有
    李俊憶報案後臺北縣政府警察局永和分局回電之通聯紀錄報
    表乙份附卷可稽（原審卷第一二五頁），參以證人甲○○於
    原審亦證稱其均直接將工資拿給工人，九十六年六月二日之
    工資好像是五千元等語，業如前述，堪認被告所辯：工資一
    般都是由叫工的人直接發現金給工人，當天其係向甲○○索
    討五千元之工資，惟甲○○並未給付等情，應與事實相符。
    是以，被告二人於案發當日向甲○○索討之五千元，既係甲○○應給付乙○○及其他李俊憶人力派遣公司工人之工資，
    當難認其有何為自己或第三人不法所有之意圖，公訴意旨指
    摘被告涉犯恐嚇取財未遂罪嫌，尚屬速斷。
  (三)被告二人雖坦承案發當天其攜帶開山刀乙把前往耕莘醫院工
    地，惟辯稱並無任何恐嚇之犯意或舉止，且甲○○到場後即
    將該把開山刀拿走等語。經查，被告所持開山刀經鑑定，並
    非槍砲彈藥刀械管制條例所列管之刀械，有台北縣政府警察
    局97年 7月30日北縣警保字第0970098355號函在卷可稽。又
    查，證人甲○○於原審審理及警詢中所證，僅稱丙○○手持
    扣案之開山刀，與乙○○共同要求其給付款項，但並未指訴
    被告二人究有何言語或行動表示將加具體惡害於其生命、身
    體、自由、名譽或財產之情狀，且於警詢時證稱：其曾將丙○○手上之刀子奪下等語，於原審亦證稱：丙○○當時將刀
    子拿在手上，但未亮出來，也沒有比畫，除了向伊要錢之外
    ，被告並未講一些恐嚇的話語等情（原審卷第一一五頁、第
    一一七頁），足認被告所辯，並非無據。況告訴人甲○○如
    因被告二人持刀向其要錢而心生恐懼，何以並未立即報警，
    卻於通知李俊憶到場後，一再要求其簽署文件賠償損失，最
    後反由李俊憶報警處理，顯與常情不符。且甲○○於警詢中
    ，仍稱欲對李俊憶提出民事訴訟賠償，有警詢筆錄在卷可稽
    （偵查卷第二二頁），應認李俊憶所證甲○○當時一再利用
    本案向其索賠等語，並非子虛，則告訴人甲○○有無利用本
    案求取金錢之嫌，所述受害情節是否刻意渲染誇大，尚值商
    榷。依此，被告二人攜刀前往案發現場之行為固有可議，惟
    其既未以言語或行動表示欲加具體惡害於甲○○之情事，自
    難僅以其持刀之單純事實或甲○○片面表示心存恐懼，遽認
    被告所為已符合刑法第三百四十六條恐嚇取財罪或同法第三
    百零五條恐嚇罪之「恐嚇」要件。
  (四)綜上所述，檢察官舉出之證明方法，尚不足以證明被告乙○○、丙○○犯罪。此外，復查無其他積極事證足認被告有何
    恐嚇取財犯行，依前開說明，既不能證明被告犯罪，自應為
    被告乙○○、丙○○無罪之判決。
六、原審以不能證明被告乙○○、丙○○犯罪而為無罪之諭知，
    經核並無不合。檢察官上訴意旨，猶以被告二人雖矢口否認
    有何恐嚇之犯行，惟其持開山刀前往現場，並緊握在手而向
    甲○○索討五千元，被告雖未以言語或行動表示欲加何種具
    體惡害通知於甲○○之情事，然衡諸常情，一般人面對持刀
    之人向其索討金錢時，其所造成之強大恐懼不言可喻，否則
    為何一般人均會依照對方之指示，而交付金錢予對方，是本
    件尚難以其未以言語或行動表示，欲加何種具體惡害通知於
    甲○○之情事，遽認被告無何恐嚇取財之犯行，因認原審認
    事用法不無違誤，請求撤銷改判云云。然查：被告所持開山
    刀乙把，原配有墨綠色長型刀袋，有警方查扣該刀之照片在
    卷（偵查卷第三十七頁）。案發當時被告並未亮出開山刀等
    情，業據甲○○於原審證稱：「丙○○把刀子拿在手上，但
    是沒有亮出來，並沒有比畫」等語可稽（原審卷第一一五頁
    ）。嗣於甲○○到達現場後，該刀即遭甲○○奪走等情，亦
    據甲○○於警詢時證稱：「我當時就馬上把丙○○手拿這一
    把開山刀搶過來，丙○○說把我的刀還我，我就把刀丟在旁
    邊... 」等語可稽（偵查卷第二一頁）。足見被告二人並未
    拿刀出來恐嚇甲○○，甲○○亦未心生畏懼，其尚出手奪走
    該刀，實難以其事後片面指訴，即認被告有何恐嚇取財之犯
    行。從而，檢察官上訴所執各揭理由，仍無從使本院形成被
    告有罪之心證，檢察官之上訴為無理由，應予駁回。
據上論斷，應依刑事訴訟法第368條，判決如主文。
本案經檢察官黃全祿到庭執行職務。
中    華    民    國    97    年    10    月    7     日
                  刑事第二十庭審判長法  官  楊貴雄
                                    法  官  鄧振球
                                    法  官  高愈杰
以上正本證明與原本無異。
不得上訴。
                                    書記官  廖月女
中    華    民    國    97    年    10    月    8     日


司法院資訊處製作；財團法人民間司法改革基金會備份。
